臺灣新北地方法院民事判決
110年度再易字第14號
再審原告  李進財
再審被告  陳文澤即寬文小吃店

上列當事人間清償借款事件，再審原告對於中華民國110年8月2
日本院110年度再易字第3號確定判決提起再審之訴，本院判決如
下：
    主  文
再審之訴駁回。
再審訴訟費用由再審原告負擔。
    理  由
壹、程序方面：
    按再審之訴，應於30日之不變期間內提起。前項期間，自判
    決確定時起算，判決於送達前確定者，自送達時起算；其再
    審之理由發生或知悉在後者，均自知悉時起算。但判決確定
    後已逾5年者，不得提起，民事訴訟法第500條第1項、第2 
    項定有明文。經查，再審原告對再審被告請求再審之訴事件
    ，經本院於民國110年7月30日以110年度再易字第3號判決駁
    回再審原告再審之訴確定（因本件係不得上訴第三審，於11
    0年7月30日判決時即確定，下稱原確定判決），再審原告於
    110年8月6日收受原確定判決等情，業經本院調閱前開卷宗
    核閱屬實，而再審原告於110年9月3日具狀向本院提起本件
    再審之訴，有民事再審㈢之訴狀暨其上本院收狀戳章在卷可
    參（見本院卷第11頁），是再審原告提起本件再審之訴並未
    逾30日之不變期間，核與上揭規定相符。
貳、實體方面：
一、再審意旨略以：
  ㈠原確定判決第4頁第5行後段「本原簡上判決前已依再審原告
    所不爭執寬文小吃店之實際經營者係林琪珍……」係屬不實，
    再審原告貸款前並不認識再審被告及林琪珍夫婦，只因看其
    店面生意不錯，一時資金短缺，無法支付員工薪資，不忍心
    看其衰敗，既負責人為再審被告即陳文澤，於簽立借款契約
    時，再審被告交付其土地、建物所有權狀、戶口名薄、支票
    、本票等私人物品作為保證，再審原告才安心給予貸款（下
    稱系爭借款），且再審原告只能依借款契約内容審核（含印
    鑑），已足以認定與再審被告間成立借款契約。又再審原告
    於110年9月1日申請閱卷時發現，再審被告分別於106年11月
    20日106年度司促字第29365號（即本案支付命令）、107年2
    月9日107年度司促字第2047號支付命令之民事聲明異議狀中
    所用「陳文澤」印章與本件借款契約所用「陳文澤」印章相
    同，因民事聲明異議狀均無代理人狀，即由本人遞狀，既然
    法院認定該二份民事聲明異議狀合法，等同印證借款契約印
    章即為再審被告本人所蓋無疑，且再審被告並未舉證證明林
    琪珍盜蓋印文，本件借款契約實屬真正無庸置疑，再審被告
    即須償還借款。是前開「陳文澤」印章應屬民事訴訟法第49
    6條第13款規定之當事人發現未經斟酌之證物或得使用該證
    物者。但以如經斟酌可受較有利益之裁判者為限之情形。
  ㈡又原確定判決記載「上列當事人間『給付票款』事件…」有誤，
    再審原告係提起請求『清償借款』，並非請求票款事件。又原
    確定判決第4頁第11行第2段記載「…否則再審原告當會要求
    林琪珍交付與再審被告共同為發票人之本票，因而認定再審
    原告僅有與林琪珍為系爭借款之合意…」，惟本案為請求清
    償借款，以所簽立借款契約為消費借貸關係主要證據，再審
    被告於歷審中對借款契約並不爭執，已視同自認，即認借款
    契約之真正，而非原確定判決上「給付票款事件」，本票並
    非本件請求清償借款之要件。承審法官依職權自由心證認定
    本票，但因二者非必要關聯，似有不妥。另原確定判決第4
    頁第26行末記載「而原確定判決之判決理由，雖未記載及此
    ，亦未顯然影響裁判，依首揭最高法院意旨，自應不屬民事
    訴訟法第496條第1項第1款所謂適用法規顯有錯誤之情形。
    」等語，其中「雖未記載及此」，即有理由不備之嫌。
  ㈢又依切結書内容「……匯款至台北火車站郵局00000000000000
    金額新臺幣陸拾萬元郭孟丘帳戶支付寬文小吃店員工薪資」
    ，款項是支付寬文小吃店員工薪資，再審被告自認借款契約
    内容，亦經證人員工郭孟丘聲明書證實。借款契約清楚載明
    ，所匯款項為支付寬文小吃店員工薪資，支付員工薪資為寬
    文小吃店負責人陳文澤義務，所匯款項當是寬文小吃店負責
    人陳文澤受到利益，如是，亦應依民法179條規定，返還65
    萬元。又依最高法院43年台上字第601號判例，獨資商號權
    利義務及財產悉歸獨資商號所有人所有，即商號與主人係屬
    一體，本件借款契約載明所匯款項係為支付寬文小吃店員工
    薪資，而支付員工薪資為寬文小吃店負責人即再審被告之義
    務，即是寬文小吃店負責人因而受到利益，原確定判決沒有
    正當理由進行差別待遇，將責任判給受僱之人，不將寬文小
    吃店負責人陳文澤判賠或判決返還不當得利，將會發生裁判
    歧異、裁判矛盾情形，違背最高法院43年台上字第601判例
    ，消極不適用法規，而有民事訴訟法第496條第1項第1款之
    適用法規顯有錯誤之處。
  ㈣再者，寬文小吃店商業登記負責人為陳文澤 ，再審被告辯稱
    支票、印章都交付配偶林琪珍經營等語，惟依民法第188條
    第1項所謂受僱人因執行職務不法侵害他人之權利，不僅指
    受僱人因執行其所受命令，或委託之職務自體，或執行該職
    務所必要之行為而言，即濫用職務或利用職務上之機會及與
    執行職務之時間或處所有密切關係之行為，其在外形之客觀
    上足認為與執行職務有關，而不法侵害他人之權利者，即令
    其係為自己利益所為之違法行為，亦應包括在内（最高法院
    42年台上字第1224號、91年度台上字第2627號判決意旨參照
    ）。將營業名稱借與他人使用，其内部縱僅對於未具有信用
    或營業資格者，借與信用或資格，或係為達逃避僱用人責任
    之目的所為之脫法行為，但就外觀而言，其是否借與營業名
    義，仍具有選任之關係，且借與名義，並可中止其借用關係
    ，無形中對該借用名義者之營業使用其名義，仍有監督關係
    ，是兩者之間仍存有選任、服勞務及監督關係，與僱傭無殊
    。因之對於該借用名義者，對第三人所致之損害，借與名義
    者仍應負僱用人之責任（最高法院89年度台上字第300號、8
    6年度台上字第332號判決要旨參照）。而系爭借款契約是否
    盜蓋與再審被告應對第三人負僱用人賠償責任，係屬二事，
    不應混為一談。原確定判決並無對於借與名義者仍應負僱用
    人之責任作出判決，違背上述判例，即消極不適用法規的事
    實存在，且再審原告於原確定判決所提裁判均符合現存判例
    解釋，自屬民事訴訟法第496條第1項第1款所謂適用法規顯
    有錯誤。
  ㈤為此，爰依民事訴訟法第500條第1、2項、第496第1項第1、2
    、13款規定，對原確定判決提起本件第三次再審之訴，並聲
    明：原確定判決不利再審原告部分廢棄；再審被告應給付再
    審原告65萬元，及自借款日101年11月20日起至清償日止，
    按年息百分之6計算之利息。
二、本件未行言詞辯論，再審被告亦未提出書狀作何聲明及陳述
    。
三、本院之判斷：
　㈠關於民事訴訟法第496條第1項第1款之再審事由部分：
　1.按民事訴訟法第496條第1項第1款所謂適用法規顯有錯誤者
    ，係指確定判決所適用之法規顯然不合於法律規定，或與司
    法院現尚有效及大法官會議之解釋，或最高法院尚有效之判
    例顯然違反，及確定判決消極的不適用法規，顯然影響裁判
    者而言（最高法院60年台再字第170號判例及司法院大法官
    會議釋字第177號解釋意旨參照）。申言之，該款係指確定
    判決適用法規顯有錯誤而言，至漏未調查證據等訴訟程序進
    行之事項則不與焉。且所謂適用法規顯有錯誤者，不包括漏
    未斟酌證據、認定事實錯誤、取捨證據失當、判決不備理由
    及在學說上諸說併存致發生法律上見解歧異等情形在內（最
    高法院63年台上字第880號、90年度台再字第27號裁判意旨
    參照）。
　2.再審原告主張：再審被告為寬文小吃店之商業登記負人，其
    辯稱將支票、印章交付配偶林琪珍經營，再審被告應負僱用
    人責任、表見代理人責任，且再審被告與林琪珍係夫妻關係
    ，是其與林琪珍應為共同借款人；又原確定判決第4頁第5行
    後段「本原簡上判決前已依再審原告所不爭執寬文小吃店之
    實際經營者係林琪珍……」之記載係不實，再審原告貸款前並
    不認識再審被告及林琪珍夫婦等情，均屬事實審法院認定事
    實、證據取捨之職權，並無適用法規顯有錯誤可言。再者，
    原確定判決之案由欄固記載「上列當事人間給付票款事件……
    」等語，此部分雖有誤繕，惟核其判決之內容，仍係就兩造
    間本院107年度簡上字第373號清償借款事件所為認定，並無
    違誤，是上開案由部分之文字誤繕並不構成適用法規顯有錯
    誤。又再審原告所指：原確定判決所謂「雖未記載及此」，
    顯有理由不備之嫌等語，然原確定判決於理由欄四之㈠之末
    記載「而原確定判決之判決理由雖未記載於此，亦未顯然影
    響裁判，依首揭最高法院意旨，自亦不屬民事訴訟促496條
    第1項第1款所謂適用法規顯有錯誤之情形。」等語（見原確
    定判決第4頁），核其意旨乃係就該案所指之原確定判決即
    本院108年度再易字第18號判決理由為更詳盡說明，不僅顯
    與本件原確定判決本身無涉，且判決不備理由並非適用法規
    顯有錯誤，是以，再審原告據上主張原確定判決有民事訴訟
    法第496條第1項第1款之再審事由云云，容有誤會，洵屬無
    據。
　3.再審原告主張：原確定判決未適用民法第179條不當得利及
    第188條侵權行為僱用人責任部分，有消極不適用法規云云
    。惟按民事訴訟為當事人進行主義，採處分權主義，法院審
    判範圍即受原告請求範圍拘束，即法院自不得審究原告未提
    出之訴訟標的，否則判決當然違背法令。而再審原告於原審
    並無請求追加民法第179條不當得利之法律關係及民法第188
    條侵權行為僱用人責任，原確定判決就此部分自無從為裁判
    且不應審理，再審原告主張原確定判決有消極不適用法規，
    顯屬無據，亦容有誤會。
　4.從而，原確定判決核無民事訴訟法第496條第1項第1款之再
    審事由。
  ㈡關於民事訴訟法第496條第1項第2款之再審事由部分：
　  按民事訴訟法第496條第1項第2款所謂判決理由與主文顯有
    矛盾者，係指依理由之記載應為勝訴之判決者，而主文記載
    為敗訴，或主文記載容認其請求，而理由則載其請求為非正
    當，彼此互相牴觸，極為顯然者。再審原告固稱本件有民事
    訴訟法第496條第1項第2款規定之違背法令之處，然並未敘
    明原確定判決有何判決理由與主文矛盾之處，所為主張，自
    無可採。
  ㈢關於民事訴訟法第496條第1項第13款之再審事由部分：
  1.按民事訴訟法第496條第1項第13款所謂發見未經斟酌之證物
    者，係指該項證物在前訴訟程序中即已存在，而當事人不知
    其存在或不能予以使用，現始發現或得使用者而言，並以如
    經斟酌可受較有利益之裁判者為限。但在判決前如已主張其
    事由或已提出其證物者，則不得更據以提起再審之訴（最高
    法院62年判字第579 號判決意旨參照）；至所謂「可受較有
    利益之裁判」，係指從證物本身作形式上觀察，足認再審原
    告可受較有利益之裁判者而言。本條款規定乃在促使當事人
    於前訴訟程序事實審言詞辯論終結前，將已存在並已知悉而
    得提出之證物全部提出，以防止當事人於判決發生既判力後
    再行提起再審之訴，而維持確定裁判之安定性。
  2.再審原告主張：其於110年9月1日聲請閱卷時，發現再審被
    告106年11月20日、107年2月9日民事聲明異議狀上之「陳文
    澤」印章與借款契約所用「陳文澤」印章相同，借款契約實
    屬真正無庸置疑，再審被告即須償還借款云云，惟就106年1
    1月20日之民事聲明異議狀係再審被告就再審原告所提本案
    清償借款案件（即本案判決107年度簡上字第373號）所為之
    支付命令聲明異議狀（附於本院106年度重簡字第2237號卷
    內），而107年2月9日之民事聲明異議狀則係再審原告另案 
    以票據關係為由，向再審被告聲請支付命令，經再審被告聲
    明異議視為起訴，經本院板橋簡易庭另案以107年度板簡字
    第406號判決駁回再審原告該案之訴，復經本院以107年度簡
    上字第346號判決駁回上訴確定，而該紙民事聲明異議狀亦
    早已附於前開107年度板簡字第406號給付票款事件卷宗內，
    再審原告既為前開兩案件為當事人，自無從諉為不知，是上
    開書狀核均屬原確定判決言詞辯論終結前即已存在之證物，
    顯與民事訴訟法第496條第1 項第13款所定不知或雖知而不
    能使用之情形有別，依前開說明，已與民事訴訟法第496 條
    第1 項第13款之要件不符。是依上開說明，上開書狀非民事
    訴訟法第496條第1項第13款所謂未經斟酌之證物，亦無法對
    再審原告受較有利益之裁判。是以，再審原告主張原確定判
    決有上開再審事由，亦無可採。
四、末按，再審之訴顯無再審理由者，得不經言詞辯論，以判決
    駁回之，民事訴訟法第502條第2項定有明文。所謂再審之訴
    顯無再審理由，係依再審原告所主張之再審事由，不經調查
    即可認定，在法律上顯無理由而不能獲得勝訴之判決者而言
    。承前所述，本件依再審原告主張之前揭再審事由，不經調
    查即可認定顯與所定要件不符，本院自得不經言詞辯論，逕
    以判決駁回之。
五、據上論結，本件再審之訴顯無理由。依民事訴訟法第502條
    第2項、第78條，判決如主文。
中　　華　　民　　國　　111 　年　　5 　　月　　11　　日
                民事第五庭  審判長法　官　高文淵
                                  法　官　曹惠玲
                                  法　官　鄧雅心
以上正本係照原本作成。
本判決不得上訴。
中　　華　　民　　國　　111 　年　　5 　　月　　16　　日
                                  書記官　賴峻權